【裁判字號】    92,訴,711
【裁判日期】    920711
【裁判案由】    違反公司法
【裁判全文】
臺灣臺北地方法院刑事判決                          九十二年度訴字第七一一號
    公  訴  人  臺灣臺北地方法院檢察署檢察官
    被      告  丙○○
    被      告  乙○○
右列被告因違反公司法案件，經檢察官聲請以簡易判決處刑（九十一年度偵字第一七
七Ｏ號、九十二年度偵字第六七Ｏ六號），惟本院刑事庭認為不宜以簡易判決處刑，
移送本院適用通常程序審判，本院判決如左：
    主  文
丙○○、乙○○共同公司負責人，公司應收之股款，股東並未實際繳納，而以申請文
件表明收足，各處拘役參拾日，如易科罰金，均以參佰元折算壹日。
    事  實
一、緣丙○○欲以其子乙○○之名義籌設公司以資經營，乃商議由乙○○擔任設於台
    北市○○路○段二四號三樓之凰殿建設開發有限公司（下稱凰殿公司）之登記
    名義人，渠等二人均明知本人及上開公司股東於申請公司設立登記時並未實際繳
    納股款共計新台幣（下同）三千五百萬元，竟於民國八十三年五月二十日，預備
    申請設立凰殿公司時，基於共同犯意之聯絡與行為之分擔，委由不知名之稅務會
    計記帳代理人員代為商借申請設立上開公司所需之股款三千五百萬元，於八十三
    年五月十八日，由丙○○先帶領其子乙○○前往合作金庫玉成支庫以上開公司籌
    備處乙○○之名義辦理活期存款帳戶開戶手續，再由該不知名之記帳人員於同日
    存入共三千五百萬元之金額，因此取得上開公司設立登記所需備置供主管機關審
    核之股款證明及會計師查核報告書，向台北市政府建設局申請設立登記，以申請
    文件表明收足股款，並獲准設立上開公司，旋即於八十三年五月二十日提還各該
    款項予該名記帳人員。嗣於八十六年九月間，經臺北市政府建設局循線查知上情
    。
二、案經台灣台北地方法院檢察署檢察官自動檢舉偵查起訴。
    理  由
一、訊據被告丙○○對於右揭事實於本院審理中坦承不諱，被告乙○○則矢口否認有
    何前揭犯行，辯稱：這家公司從頭到尾都是我父親丙○○辦理的，他說要開一家
    公司給我經營，但後來沒有，我並不知道是用我的名義當負責人，而開戶的事我
    父親只有說要存錢給我，沒有說要我當公司負責人云云。經查：
  (一)被告乙○○、丙○○分別為凰殿公司之董事長及監察人，上開公司前經被告丙○
    ○委請不知名之稅務會計記帳代理人員向臺北市政府建設局申請設立登記，並檢
    具該公司章程、公司設立登記申請書、董事監察人名單、八十三年五月十八日董
    事會議事錄、其上記載有「股東乙○○確有於八十三年五月十八日以現金繳交股
    款一千五百萬元、丙○○於同日繳交股款五百萬元」等字樣之公司設立登記資本
    查核報告書、及合作金庫玉成支庫戶名為：凰殿建設開發股份有限公司籌備處乙
    ○○之活期存款存摺等文件，此有本院向臺北市政府建設局所函調之凰殿公司申
    請設立登記案卷一宗附卷足憑，且被告二人確實均未曾繳交股款，並於上開公司
    獲准設立登記後，旋即於八十三年五月二十日提還各該款項予該名記帳人員乙情
    ，業據被告丙○○供述在卷，並有前台灣省合作金庫玉成支庫八十九年十月九日
    以八九合金玉存字第四五六四號函所檢送之凰殿公司負責人乙○○之印鑑卡、及
    八十三年五月二十日活期存款現金支出取款憑條六紙（共計提領出三千五百萬元
    款項），附於本院八十九年度訴字第五八Ｏ號被告丙○○偽造文書案件第一Ｏ一
    頁至第一Ｏ七頁卷內可稽，核與被告丙○○之自白，亦屬相符，應堪信為真實。
  (二)被告乙○○雖辯稱：伊並不知情云云，然其於偵查及本院八十九年度訴字第五八
    Ｏ號案件審理中則證稱：「他（指被告）是我父親，他拿我的
    印章不是我的，他沒有告訴我要開公司」（八十八年度偵緝字第一八六號卷第十
    五頁）、「（是否知道你有開公司？）沒有。他（指被告）有告訴我他要用我名
    字開公司，但是我告訴他我不同意。我父親自我出生到現在都沒有扶養過我，他
    人都在外面沒有住在一起」云云（參見本院八十九年度訴字第五八Ｏ號案件第五
    一頁），惟其後又於八十九年十月十九日上開案件調查時改證稱：「…我上次開
    庭時會否認這些事（指同意擔任凰殿公司負責人一事）是因為之前我犯公司法的
    案子（指臺灣臺北地方法院檢察署八十六年度他字第二二八七號、八十六年度偵
    字第二七九二七號違反公司法案件），有委任律師，所以我有跟當初的案件委任
    的魏式瑜律師講過這些事，告訴律師說剛開始我有同意我父親以我名義當公司負
    責人，後來我覺得不妥（想）反悔的事，而律師告訴我，開庭時候跟檢察官說我
    沒有同意我父親以我名義去當公司負責人」等語在卷（見上開卷宗第一一Ｏ頁）
    ，且於本院調查時又供稱：被告丙○○向我說他要開一家公司，我說好且簽名，
    但之後我又說我不同意，我表示不同意的時點是不是在送件之前我不清楚，他後
    來有無繼續辦理我也不清楚，八十九年十月十九日庭訊時，我的意思是說我一開
    始有同意，後來反悔，開戶的事情我父親只有說要存錢給我，沒有說要當公司負
    責人云云（本院九十二年六月二十七日審理筆錄參見），互核被告乙○○前揭供
    詞，對於是否未曾同意其父親以其名義申請公司抑或曾經同意嗣後又表示反悔、
    及何時反悔等情，前後所言，多所不一，且被告乙○○既於本院審理中已自承有
    與其父親丙○○共同前往合作金庫玉成支庫辦理開戶事宜，而參諸上開帳戶名稱
    亦明確記載為「凰殿公司籌備處乙○○」，衡情其並非不識字或未受任何教育之
    人，豈有不知情之理，且苟如被告乙○○所辯稱：我父親只說要存錢給我云云，
    則其僅須提供其當時已開立之帳戶即為已足，應無由被告丙○○親自偕同其前往
    辦理開戶事宜之必要，此外，復有被告乙○○所親筆書寫向國稅局說明股款繳納
    事宜之說明函一份（參見八十六年度他字第二二八七號案卷第三頁）及臺灣省合
    作金庫玉成支庫以八十九年十月九日（八九）合金玉存字第四五六四號函所附經
    乙○○親自簽名之凰殿公司籌備處活期存款印鑑卡影本一件可資佐證（參見本院
    八十九年度訴字第五八０號案卷第一０二頁），顯見被告乙○○上開所辯，應係
    事後卸責之詞，難以採信。是本件事證已臻明確，被告二人犯行洵堪認定，應依
    法論科。
二、被告丙○○、乙○○於行為後，公司法復於八十六年六月二十五日、九十年十一
    月十二日修正公布，而八十六年六月二十五日修正公布前，公司法第九條第三項
    係規定法定刑為「五年以下有期徒刑、拘役或科或併科二萬元以下罰金」，修正
    後第九條第三項規定將原條文所定之罰金由以銀元計算之二萬元修正為以新台幣
    計算之六萬元，其餘之法定刑均未予修正；九十年十一月十二日修正公布之公司
    法，則將該規定移列為第九條第一項，並將法定刑提高為五年以下有期徒刑、拘
    役或科或併科新台幣五十萬元以上二百五十萬元以下罰金，經比較新舊法結果，
    舊法顯有利於被告二人，自應依刑法第二條第一項規定適用八十六年六月二十五
    日修正公布之舊法。是核被告丙○○、乙○○所為，均係犯修正前公司法第九條
    第三項之罪。再修正前公司法第九條第三項之規定，依其文義解釋，係屬身分犯
    之規定，被告乙○○與未具公司負責人身分之被告丙○○共同犯本件之罪，二人
    有犯意聯絡及行為分擔，依刑法第三十一條第一項規定，仍以共同正犯論。爰審
    酌被告丙○○前有詐欺前科、被告乙○○前有業務過失致重傷前科之素行（惟均
    於本案行為後所犯），有台灣高等法院被告全國前案紀錄表各一份在卷足憑，渠
    等二人係為迅速設立公司而以上開方式辦理登記，並無證據證明係以該公司從事
    不法犯罪，亦非藉虛設之公司，與他人交易往來，尚無重大危害社會經濟秩序，
    所生危害並非巨大，及其犯罪之動機、目的、手段、所為妨害主管機關對公司監
    督之正確性及犯罪後態度等一切情狀，各量處如主文所示之刑，並諭知易科罰金
    之折算標準，以資懲儆。又被告二人行為後，刑法第四十一條規定，業經於九十
    年一月四日修正，並經總統於九十年一月十日公布，依法於九十年一月十二日生
    效，而修正後之刑法第四十一條第一項之規定「犯最重本刑為五年以下有期徒刑
    以下之刑之罪，而受六個月以下有期徒刑或拘役之宣告，因身體、教育、職業、
    家庭之關係或其他正當事由，執行顯有困難者，得以一元以上三元以下折算一日
    ，易科罰金，但確因不執行所宣告之刑，難收矯正之效，或難以維持法秩序者，
    不在此限」。此項修正有利於被告，依刑法第二條第一項前段之規定，適用裁判
    時之新法，併諭知易科罰金之折算標準，附此敘明。
據上論斷，應依刑事訴訟法第四百五十二條、第二百九十九條第一項前段，八十六年
六月二十五日修正公布之公司法第九條第三項，刑法第十一條前段、第二條第一項前
段、但書、第二十八條、第三十一條第一項、修正後第四十一條第一項前段，罰金罰
鍰提高標準條例第一條前段、第二條，判決如主文。
本案經檢察官甲○○到庭執行職務
中      華       民      國     九十二     年      七     月    十一    日
                                      臺灣臺北地方法院刑事第九庭
                                          法  官  吳  佳  薇
如不服本判決，應於判決送達後十日內，向本院提出上訴狀。
右正本證明與原本無異。
                                          書記官  許  博  為
中      華      民      國      九十二      年    七    月  十六    日
附錄本案論罪科刑法條：
修正前公司法第九條第三項
公司應收之股款，股東並未實際繳納，而以申請文件表明收足，或股東雖已繳納而於
登記後將股款發還股東，或任由股東收回者，公司負責人各處五年以下有期徒刑、拘
役或科或併科新台幣六萬元以下罰金。


司法院資訊處製作；財團法人民間司法改革基金會備份。
